臺灣高等法院臺中分院民事判決　91年度重訴字第39號
原　　告　　宏甫國際有限公司
法定代理人　乙○○
被　　告　　甲○○
上列被告因偽造有價證券上訴一案，經原告提起附帶民事訴訟，
請求賠償，經本院刑事庭移送（本院 91年度附民字第228號），
本院於96年11月13日言詞辯論終結，判決如下︰
    主    文
被告應給付原告新臺幣1000萬元，及自91年7月3日起，至清償日
止，按年息百分之5計算之利息。
原告其餘之訴駁回。
訴訟費用由被告負擔3分之1，餘由原告負擔。
    事實及理由
一、被告經合法通知，未於言詞辯論期日到場，核無民事訴訟法
    第 386條各款所列情形，爰依原告之聲請，由其一造辯論而
    為判決。
二、原告起訴主張：原告宏甫國際有限公司（以下簡稱宏甫公司
    ）係從事半導體管件進口之公司，經營已22年。客戶是臺積
    電、聯華、旺宏、亞東等知名廠商，前途大好，亦代理美國
    在全世界佔有前二名之產品，專門銷售半導體業之特殊管件
    及氣閥，被告甲○○認為原告信用良好，於 86年5月間，向
    原告詐稱欲與原告共同合資經營環保碗盤之製造事業，並提
    出一份合作契約書之草稿，供原告法定代理人乙○○參酌。
    因乙○○對該合作企劃甚表興趣，因此先行同意甲○○之要
    求，於 86年6月17日，以宏甫公司名義向台灣中小企業銀行
    西屯分行開立支票帳戶，開戶當時，係由承辦行員直接至甲
    ○○承租之台中市○○區○○路87號廠房核對資料，由乙○○
    在廠房簽妥開戶之文件。宏甫公司之公司章及負責人章等，
    則由甲○○事先刻妥用印，並以邱龍潭提出之現金支票50萬
    元，作為開戶資金存入該帳戶，因為開戶資金係由甲○○等
    人提出，且雙方合作內容仍未談妥，乙○○就印章暫由甲○
    ○保管一事不便爭執。嗣因雙方針對合作細節商議多次，直
    至 86年8月間，終因條件無法合意而不能合作經營事業，當
    時乙○○曾多次欲尋找被告甲○○將上開支票帳戶作結，惟
    被告甲○○避不見面。詎被告甲○○明知上開支票帳戶，於
    合作不成後，即不得使用，縱欲使用亦須經宏甫公司之同意
    或授權，使該公司有能力事先調度，竟未經宏甫公司之同意
    或授權，自 86年8月間起，意圖供行使之用，連續使不知情
    之會計盜蓋宏甫公司及乙○○之印鑑章於發票人欄，而偽造
    如附表所示之11張支票，交付與各廠商作為購買相關設備之
    預付款（按甲○○共簽發 18張支票，惟其中7張支票，於簽
    發使用後，到期前，均以現金換回。支票存根、票號、金額
    、到期日，因搬遷多次，現已無法提出，無法查證）。詎支
    票屆期，被告甲○○除部分以現金換回外，非但未將金額存
    入上述甲存帳戶，且未告知宏甫公司，任令支票退票，使宏
    甫公司之多年信用掃地，足生損害於宏甫公司，使宏甫公司
    立即被銀行停止支援，催繳貸款，並停止信用狀，無法向國
    外進口交貨，代理權因而被取消，無法交貨予國內半導體廠
    商，又要賠償未能如期交貨而造成之損失，且原告協助臺積
    電及旺宏所設計近 7億元之產品全部無法簽約。股東財產亦
    遭銀行查封，造成股東楊騰超急到中風，蔡明達氣到重病死
    亡，原告受有如下之損失：(一)國外總代理權喪失之損失：美
    國TESCOM CORPORATION代理權喪失損失1000萬元。美國PARK
    ER HANNI FIN CORPORATION代理權喪失1000萬元。(二)營業損
    失2000萬元。(三)無法交貨賠償損失 870萬元。(四)無法營運損
    失1000萬元。(五)公司及個人信用破產損失1000萬元。爰僅請
    求判命被告給付信用名譽破產及精神賠償損失3950萬元及代
    理權喪失之損失600萬元，合計 4550萬元，暨自附帶民事訴
    訟起訴狀繕本送達翌日即91年7月3日起至清償日止按年息百
    分之5計算之利息之判決。
三、被告甲○○則以：伊與「宏甫公司」之代表人乙○○就上開
    公司合併之合作經營事宜，已有達成協議，雙方並有簽訂「
    合作契約書」，伊獲得「宏甫公司」代表人乙○○之授權，
    才囑由公司財務人員前往銀行領取上開支票，此後，伊亦係
    為執行合約事項，為合併後之新設公司籌劃營運事宜，才交
    由公司財務人員陸續簽發部分支票交付廠商，用以支付訂金
    及預付款，此後機器設備雖已完成百分之四、五十，但因部
    分股東之資金迄未投入，迄至 87年4月間仍無法繼續籌辦，
    所簽發之支票才無法兌現，但簽發出去之支票並非全由伊交
    待簽發，部分與伊無關，至於伊之所為部分，有獲授權云云
    ，資為抗辯。
四、惟查：被告於 86年5月間，邀集邱龍潭、劉福森等人，以共
    同合資經營環保碗盤之製造事業為詞，要與原先經營半導體
    業務之「宏甫公司」代表人乙○○簽訂「合作契約書」之事
    實，為被告所自承。然雙方就合作內容仍未談妥，分述如下
    ：
  (一)被告為進行雙方合作事宜，曾經草擬過「第一份草約」，此
    份草約經乙○○同意後簽名回傳予被告（但第一份草約未見
    被告或乙○○提出）；後被告又將第一份草約予以局部修正
    作成「第二份草約」（即偵查卷第4、5頁之空白合作契約書
    ），並傳真給乙○○，乙○○認為雙方合作內容並非僅止於
    「第二份草約」所載者而已，其他諸如人事、利潤、財務等
    項尚待與被告詳談，故並未在「第二份草約」上簽名蓋章回
    傳予被告等情，業據乙○○於刑事庭審理時陳述甚明。質之
    被告亦坦認與乙○○間就人事、利潤、財務部分尚未詳談（
    本院95年度重上更三字第75號刑事卷第46頁正面）；復於該
    案 96年4月12日審理時坦認有乙○○所稱第一次草約之事，
    及第二次草約有傳真給乙○○之情。
  (二)依乙○○與被告所述，乙○○回傳予被告之「第一份草約」
    ，係有經過乙○○簽名者；而無論宏甫公司於提出告訴時所
    提之空白合作契約書（偵查卷第4、5頁）或被告於偵查時所
    提之合作契約書（偵查卷第19、20頁），均無乙○○之「簽
    名」，故而上開「合作契約書」並非「第一份草約」，應可
    認定。乙○○於本院刑事庭審理時陳稱其於本院刑事上訴審
    審理時所稱：「草約我有簽名，並傳真給被告」（本院刑事
    上訴審卷第39頁反面），是指「第一份草約」，應可採信，
    尚不得因乙○○於本院上訴審之上開非明確供述，而認乙○
    ○所簽名者為「第二份草約」。而「第二份草約」即偵查卷
    第4、5頁或第19、20頁所示內容之合作契約書，此在被告與
    乙○○間並無爭議。
  (三)雖被告辯稱其於偵查中所提出附於偵查卷第19、20頁之「合
    作契約書」，其上蓋用之宏甫公司公司章、乙○○印章，係
    經過乙○○同意刻製蓋用的云云，意謂雙方合作事宜已正式
    簽訂。然此為乙○○所否認，明確指稱「偵卷第4、5頁的合
    作契約書是我提出的，偵卷第20頁的合作契約書不是我台北
    的印章，我也沒有交這個印章給甲○○，除了支票大小印鑑
    章之外，我沒有另外同意或交付或授權任何宏甫公司的公司
    章及我乙○○的印章」。查，被告既坦稱雙方就合作事宜，
    尚有人事、利潤、財務等部分尚未詳談，已如前述；而上開
    事項均至關重要，既待詳談，將來雙方就此等事項是否能意
    思表示合致，自屬無從預料，則在雙方就此等事項達成一致
    之意思表示前，乙○○焉有可能同意被告刻製宏甫公司印章
    及乙○○印章並蓋用其上？否則，乙○○最初逕自將被告傳
    真予其之「第二份草約」簽名蓋章其上，再回傳給被告即可
    ，又何須輾轉週折由被告代為刻製印章並蓋用其上？尤其該
    份由被告提出之合作契約書，其上記載作成日期為 86年6月
    10日，而乙○○開立台灣中小企業銀行西屯分行 1727之1號
    支票甲存帳戶之日期為 86年6月17日，有支票存款開戶申請
    書在卷可稽，若合作契約書上所蓋用之宏甫公司章及乙○○
    印章係經乙○○同意刻用，則逕以該二顆印章辦理開戶事宜
    即可，自不需刻製另一套宏甫公司印章及乙○○印章以為開
    戶使用之必要，然觀合作契約書上之宏甫公司印章、乙○○
    印章與卷附開戶印鑑卡上之宏甫公司印章、乙○○印章，並
    不相同，經比對合作契約書與印鑑卡上之印文可明，足見被
    告辯稱上開 86年6月10日合作契約書上之宏甫公司印章、乙
    ○○印章，係乙○○同意其刻製云云，尚非可信。
  (四)證人邱龍潭於本院刑事庭審理時亦稱：關於投資環保碗盤之
    事業，因為大家條件談不攏，所以公司並未成立等語（本院
    95年度重上更三字第75號刑事卷第46頁正面）；
  (五)綜上所述，足見被告與乙○○所代表之宏甫公司上開合作事
    宜，確尚未達成合意。雙方合作內容並非僅止於草約內容而
    已，亦即「第二份草約」內容僅係雙方合作事宜之部分內容
    ，而非全部內容，被告對於第二份草約內容雖原則同意，但
    尚有諸如人事、利潤、財務等部分尚待詳談，則在相關人事
    、利潤、財務等部分尚未達於意思表示合致前，如何得謂雙
    方合作事宜已經正式成立？乙○○於偵查中訊問或提出告訴
    時稱：「當初有同意合作，但未落實」、「雙方合作內容仍
    未談妥」、「直至86年8、9月間終因條件無法合意而宣告合
    作破裂」（偵查卷第17頁反面、第6頁反面、第7頁正面），
    於第一審刑事庭陳稱：「合約內容我有同意，之後我有來台
    中，有開支票、活儲戶頭」、「合約未確立」、「開完戶後
    ，就沒再談，都聯絡不到人，直到提出告訴，他才又出面」
    、「開戶後，沒有再談過合作事情」等語（第一審刑事卷第
    106頁正面、107頁正面、20頁正面），均同此旨趣。尚不可
    因乙○○同意第二份草約之內容，即謂雙方合作事宜（當然
    含人事、利潤、財務）業已達成意思表示一致而正式成立。
    又「第一份草約」，未見被告與乙○○於本案中提出，惟其
    內容既經修正，為被告所不否認，則在契約當事人間應有變
    更第一份草約內容之意思，亦不得因乙○○陳稱其曾於第一
    份草約上簽名並回傳給被告，而認第一份草約之效力依然存
    在，並進而認為雙方合作事宜於乙○○在第一份草約上簽名
    回還給被告時，即已正式成立。
五、被告與乙○○所代表之宏甫公司上開合作事宜，確尚未達成
    合意。雙方合作內容並非僅止於草約內容而已，詎被告甲○
    ○明知上開支票帳戶，於合作不成後，即不得使用，縱欲使
    用亦須經宏甫公司之同意或授權，使該公司有能力事先調度
    ，竟未經宏甫公司之同意或授權，自 86年8月間起，意圖供
    行使之用，連續使不知情之會計盜蓋宏甫公司及乙○○之印
    鑑章於發票人欄，而偽造如附表所示之11張支票，交付與各
    廠商作為購買相關設備之預付款。於支票屆期，被告甲○○
    除部分以現金換回外，非但未將金額存入上述甲存帳戶，且
    未告知宏甫公司，任令支票退票，使宏甫公司之多年信用掃
    地，足生損害於宏甫公司，被告侵權行為之事實已可認為真
    實。
六、按不法侵害他人之身體、健康、名譽、自由、信用、隱私、
    貞操，或不法侵害其他人格法益而情節重大者，被害人雖非
    財產上之損害，亦得請求賠償相當之金額。其名譽被侵害者
    ，並得請求回復名譽之適當處分，民法第195條第1項定有明
    文。原告主張被告之行為，使宏甫公司立即被銀行停止支援
    ，催繳貸款，並停止信用狀，無法向國外進口交貨，代理權
    因而被取消，無法交貨予國內半導體廠商，又要賠償未能如
    期交貨而造成之損失，且原告協助臺積電及旺宏所設計近 7
    億元之產品全部無法簽約。股東財產亦遭銀行查封，造成股
    東楊騰超急到中風，蔡明達氣到重病死亡，原告受有如下之
    損失：(一)國外總代理權喪失之損失：美國TESCOMCORPORATIO
    N代理權喪失損失1000萬元。美國PARK ER HANNI FIN CORPO
    RAT ION代理權喪失1000萬元。(二)營業損失 2000萬元。(三)無
    法交貨賠償損失870萬元。(四)無法營運損失 1000萬元。(五)公
    司及個人信用破產損失1000萬元。爰僅請求判命被告給付信
    用名譽破產及精神賠償損失 3950萬元及代理權喪失之損失6
    00萬元，合計4550萬元，暨法定遲延利息。雖據原告提出與
    國外客戶之代理合約、公司及所有股東遭銀行查封、拍賣之
    資料等為證，惟經本院詢以有何證據提出，原告稱代理權喪
    失之損失無證據可提出，營業損失伊不請求了等語，另外，
    信用損失部分，原告因被告之侵權造成退票，公司信譽損失
    遭銀行查封拍賣則係事實，其多年心血付之一旦，當可想像
    ，本院認為原告請求非財產上損害賠償在1000萬元及自附帶
    民事訴訟起訴狀繕本送達翌日即91年7月3日起至清償日止按
    年息百分之 5計算之法定遲延利息範圍內，為有理由，應予
    准許，超過部分不應准許，應予駁回。（包括代理權喪失之
    損失600萬元部分）
七、結論：本件原告之訴，為一部有理由，一部無理由，依民事
    訴訟法第385條第1項、第79條，判決如主文。
中　　華　　民　　國　　96　　年　　11　　月　　27　　日
                　民事第三庭　　審判長法  官　陳照德
　　　　　　　                  　　　法  官　朱　樑
                            　  　　　法  官　曾謀貴
以上正本係照原本作成。
如對本判決上訴，須於收受判決送達後二十日內向本院提出上訴
書狀，其未表明上訴理由者，應於提出上訴後二十日內向本院提
出上訴理由書（須按他造人數附具繕本）。
上訴時應提出委任律師為訴訟代理人之委任狀。具有民事訴訟法
第四百六十六條之一第一項但書或第二項之情形為訴訟代理人者
，另應附具律師及格證書及釋明委任人與受任人有該條項所定關
係之釋明文書影本。
　　　　　　　　　　　　　　　　　　　書記官　王麗珍
中　　華　　民　　國　　96　　年　　11　　月　　27　　日
                                                      Ｃ
附表：
┌──┬────────┬─────┬─────────┬──────┐
│編號│　　支票號碼　　│ 票面金額 │　到　　期　　日　│　已否兌現  │
├──┼────────┼─────┼─────────┼──────┤
│ １ │0000000  │１００萬元│８７年  １月１２日│  退票      │
├──┼────────┼─────┼─────────┼──────┤
│ ２ │0000000  │１００萬元│８７年  １月１５日│  退票      │
├──┼────────┼─────┼─────────┼──────┤
│ ３ │0000000  │１００萬元│８７年  １月２０日│  退票      │
├──┼────────┼─────┼─────────┼──────┤
│ ４ │0000000  │    ７萬元│８７年  ３月３０日│  退票      │
├──┼────────┼─────┼─────────┼──────┤
│ ５ │0000000  │    ２萬元│８７年  ３月２５日│  退票      │
├──┼────────┼─────┼─────────┼──────┤
│ ６ │0000000  │  １０萬元│８７年  ３月３０日│  退票      │
├──┼────────┼─────┼─────────┼──────┤
│ ７ │0000000  │  ２５萬元│８７年  ６月  ２日│  退票      │
├──┼────────┼─────┼─────────┼──────┤
│ ８ │0000000  │８０００元│８８年  ９月２９日│  退票      │
├──┼────────┼─────┼─────────┼──────┤
│ ９ │0000000  │  ２５萬元│８６年  ８月１５日│  已兌現    │
├──┼────────┼─────┼─────────┼──────┤
│ １０ │0000000  │  １８萬元│８６年１０月２５日│  已兌現    │
├──┼────────┼─────┼─────────┼──────┤
│  │0000000  │  ３０萬元│８６年１１月３０日│  已兌現    │
├──┼────────┼─────┼─────────┼──────┤
│  │0000000  │  ４９萬元│８６年  ６月２０日│  已兌現    │
└──┴────────┴─────┴─────────┴──────┘
